【裁判字號】    97,上,339
【裁判日期】    980331
【裁判案由】    返還土地等
【裁判全文】
臺灣高等法院民事判決                   97年度上字第339號
上  訴  人  桃園縣平鎮市公所
法定代理人  丙○○
訴訟代理人  呂理胡律師
            唐永洪律師
被上  訴人  乙○○
訴訟代理人  邱秀珠律師
上列當事人間返還土地等事件，上訴人對於中華民國97年2月22
日臺灣桃園地方法院95年度訴字第1653號第一審判決提起上訴，
本院於98年3月17日言詞辯論終結，判決如下：
    主  文
原判決廢棄。
被上訴人在第一審之訴及假執行之聲請均駁回。
第一、二審訴訟費用由被上訴人負擔。
    事實及理由
一、被上訴人主張：坐落桃園縣平鎮市○鎮段978地號，面積127
    4 平方公尺之土地（以下稱系爭土地）為伊與其他共有人所
    有。伊於民國92年間因鑑界始知系爭土地如原判決附圖（以
    下稱附圖）代號978-1所示，面積116平方公尺部分，遭上訴
    人舖設柏油，作為道路（以下稱系爭道路），並供日光田莊
    園別墅社區（以下稱日光田社區）B1、B2、B3、及B5（門牌
    號碼依序為桃園縣平鎮市○○路167巷〈以下稱上海路167巷
    〉2、4、6、8號）住戶通行使用。惟伊與其他共有人均未曾
    同意上訴人得就系爭土地舖設柏油作成通道，且日光田社區
    於申請建築時亦未曾將系爭土地列為建築基地、法定空地或
    道路用地。上訴人於系爭土地舖設柏油並予以養護，已事實
    上管領系爭土地而為占有人，伊自得向其請求鏟除柏油，回
    復土地原狀；縱認上訴人並非占有人，仍屬侵害伊土地所有
    權，伊得請求其將柏油路面鏟除等情。爰依民法第767 條之
    規定，求為命上訴人應將如系爭土地上如附圖代號978-1 所
    示面積116 平方公尺之柏油路面鏟除，將土地返還予伊及其
    他共有人全體之判決。原審為被上訴人勝訴之判決，上訴人
    不服，提起上訴。被上訴人於本院答辯聲明：上訴駁回。
二、上訴人則以：日光田社區係81、82年間，由被上訴人之被繼
    承人江國昌提供土地與訴外人江都建設有限公司（以下稱江
    都公司）合資興建，被上訴人並實際負責合建、銷售及接洽
    廣告公司等事宜。系爭道路即為江國昌提供予社區住戶對外
    聯絡用之公共設施道路，自始至終均坐落於系爭978 號土地
    未曾變動，而非坐落於同段979-9、979-32、979- 31、979-
    30及979-29地號等土地。且江國昌及江都公司並已依日光田
    社區之土地買賣契約書第1 條及第11條之約定，將系爭土地
    點交予住戶保管使用，被上訴人及其他共有人均為江國昌之
    繼承人自應概括承受此一權利義務關係。又系爭道路既已提
    供為公用，伊依法令即有修築、改善及養護之義務，且系爭
    道路之柏油原非伊所鋪設，係因颱風而嚴重毀損，伊始開始
    養護，乃基於公益目的所為之給付行政，非為占用系爭道路
    ，亦未侵害被上訴人之所有權。系爭道路之管理使用者為日
    光田社區住戶，被上訴人不得請求伊返還土地等語，資為抗
    辯。並上訴聲明：如主文所示。
三、查系爭土地原為訴外人江國昌所有，江國昌於87年死亡後由
    繼承人即被上訴人及其他共有人為分割繼承，被上訴人應有
    部分為230/1000，系爭土地如附圖代號978-1，面積116平方
    公尺部分，現供作道路使用，並由上訴人舖設柏油養護等事
    實，為兩造所不爭，並有土地登記簿謄本附卷可稽，且經原
    審會同桃園縣平鎮地政事務所勘驗現場，製有複丈成果圖為
    憑，堪信為真實。
四、被上訴人主張，上訴人未經伊及共有人同意，於系爭土地上
    舖設柏油予以養護，已妨害伊之土地所有權，伊自得向上訴
    人請求鏟除柏油，將土地返還予伊及其他共有人等情，為上
    訴人所否認，並以前揭情詞置辯。經查：
  (一)日光田社區係於81年間，由被上訴人之被繼承人江國昌提供
    所有坐落系爭土地旁之桃園縣平鎮市○鎮段979-9、979-30
    、979-31、979-32地號等土地與訴外人江都建設有限公司（
    以下稱江都公司）合資興建，乃兩造所不爭，復有土地使用
    權同意書附卷可稽。依證人即購買該社區B5戶房屋之買主丁
    ○○提供之日光田房產買賣合約書附件(五)全區平面圖所示（
    見本院卷第47頁），B1、B2、B3、B5建物前方為車庫，車庫
    前方為「道路」，B1前方車庫旁則為空地，另該合約書附件
    (三)建材設備中附屬設備3.標明每戶附設車庫（見本院卷第44
    頁），而上海路167巷2、4、6、8 號房屋（即上開B1、B2、
    B3、B5建物）前方為車庫及圍牆，緊鄰水溝，其旁為系爭道
    路，業經原審勘驗屬實，有勘驗筆錄及照片可稽（見原審卷
    第58頁、217 頁），再證人丁○○於本院證稱：「與證人房
    屋相鄰之167巷2號、4號、6號屋前之車庫以及系爭道路是何
    時建好？）82年10月25日我搬入新居之前圍牆、馬路都建好
    了。」、「（由何人鋪設馬路、圍牆？）當時房屋已經蓋好
    了，鷹架拆掉了，還沒有鋪水泥、柏油路但是路的形狀已經
    出來了，之後縣政府建管課的人就來看，看過之後，建商的
    廖主任才開始請人來蓋圍牆。馬路也是那段時間鋪柏油…。
    」等語（見本院卷第107 頁及背面），另證人黃清水則於原
    審證稱：「（上海路167巷6號房屋是誰所購買？）是我買的
    ，但登記我太太的名義。」、「（實際交屋日期為何？當時
    交屋屋況、附屬建物及公共設施情形為何？）交屋日期是82
    年7 月17日，交屋時就是目前房屋的現況。」、「（提示鈞
    院卷第72頁附圖，購買的單位及圖面與現況是否相符？）我
    是購買B3這戶，圖面與現在房屋現況相符。」、「（依圖面
    我是買三樓，但我發現興建成四樓，我質疑為何房子會這麼
    短，工地主任說房子前面並不是院子，而是道路，但建設公
    司出售時告訴我前面是院子。…我有去向建設公司老闆甲○
    ○爭論，預售屋的四戶中，只有我的契約書有寫面積。後來
    建設公司就依契約將院子給我們，將馬路往前移，即目前房
    屋的現況。」等語（見原審卷第185、186頁），參以前開日
    光田土地買賣合約書第1條土地標示坐落平鎮鄉○鎮段973、
    978、979地號內即「日光田」工地編號B5…等情，足認證人
    黃清水所稱，建設公司出售時曾告知房屋前面是院子，始願
    依契約將馬路往前移一節，可堪採信。是上訴人辯稱，前開
    買賣合約書附件(五)全區平面圖所標示B1、B2、B3、B5建物車
    庫前方之道路即為系爭道路一節，應為可採。
  (二)被上訴人雖舉證人即江都公司負責人甲○○，及桃園縣政府
    工務局建管課技士沈建忠證稱，原私設道路應係坐落同段97
    9-9、979-32、979-31、979-30以及979-29 地號土地上等語
    。惟查，前開買賣契約業經證人丁○○證述為真正，而甲○
    ○於原審否認該契約為日光田社區之買賣契約，且其身為興
    建該建案之建商負責人，豈有不知代銷公司為之代銷之契約
    內容，詎其既稱契約是委託廣告公司簽立，又稱不記得是否
    有委託廣告公司去刻公司的大小印云云，核與常情不符，證
    詞顯不可採。至證人沈建忠係於原審證稱：「（依原來的建
    造執照附圖，該私設道路（複丈成果圖所標示之道路）有無
    超出979之30、31、32等地號？）該私設道路沒有超過979之
    30、31、32地號地界。」、「（依使用執照資料，完工後現
    況道路的位置在哪？）依使用執照卷內所附照片看不出來完
    工後現況道路位置。」、「（完工後的私設道路位置是否為
    照片，該私設道路是否緊鄰建物？）是。」、「（該私設道
    路位於哪幾筆地號？）979之9、979之32、979之31、979之3
    0、979之29地號。」等語，可見證人沈建忠僅能依建照執照
    及使用執照之資料認定原私設道路之位置，惟該私設道路是
    否即為系爭道路，證人亦無法辨認，自難證明系爭道路非建
    商依契約承諾交付使用之道路。況查，同段979-29地號土地
    其上嗣又建有同段4910建號建物（門牌號碼為同市○○路16
    7 號），且取得桃園縣政府桃縣工建使字第1325號使用執
    照，有建物登記簿謄本可證（見原審卷第81頁），則江國昌
    如提供該979之29 地號土地為日光田社區○設道路，豈有再
    提供予第三人建屋之理。被上訴人雖稱，該房屋之建築執照
    係違法發放云云，惟未舉證以實其說，亦無可取。再日光田
    社區○鄰○○道路設有公共設施排水溝、人孔蓋、水表、電
    表，均沿著B1、B2、B3、B5前方停車位出口與系爭道路間埋
    設，前開建物前方圍牆，均為相同之建材形式，亦有照片在
    卷可憑（見原審卷第218- 221頁），倘江都公司於交屋時所
    提供之道路係坐落979-9、979-32、979-31、979-30以及979
    -29 地號土地上，則上開公共設施當無設於與建物未緊鄰之
    道路他側之理。堪認上訴人辯稱，系爭道路係由建商於交屋
    時即依約提供買受前開B1、B2、B3、B5之住戶使用一節，可
    堪採信。
  (三)被上訴人雖主張，江國昌就系爭土地並未出具土地使用權同
    意書，亦未看過房屋買賣契約書，且房屋買賣契約書之當事
    人並非江國昌或被上訴人，該契約書之附件5 全區平面圖，
    不足拘束非契約書之當事人之江國昌或被上訴人云云。然查
    ，證人黃清水於原審證稱：「（簽約時有無看到甲○○或地
    主？）沒有，但我之後有看過這二位。」、「（是否有向江
    國昌談過什麼事情？）有，因為我當時找甲○○談院子的事
    情，江國昌說應依買賣契約書所寫的給付給承購戶，故才願
    意留院子將道路往前移。我都是下午去甲○○那裡找江國昌
    ，在做馬路時江國昌都有來看。」等語（見原審卷第186 頁
    ）、「（如何知道該人就是江國昌？）是那個人說他是江國
    昌，他說自己是地主。」等語（見原審卷第186、187頁），
    而證人丁○○亦證述：「（賣房子的人有無說這條路是什麼
    樣的路？提示買賣契約書附件5 平面圖上車庫前之道路）有
    說是柏油路，預售屋賣房子的小姐說，房子車庫出來前面是
    六米路，可以讓你們使用，…有說要交給市○○○○路。」
    、「簽約的時候我有問蓋房屋全部土地的地主是何人？小姐
    說這一片地都是江德昌的，還有其他的預定地。」等語，參
    以丁○○與江國昌簽訂之土地買賣契約書，其外觀形式與江
    都公司之房屋買賣契約書相同，應屬甲○○前稱委託廣告公
    司簽訂之情形，則依證人證言，江國昌既同意依買賣契約書
    之約定提供系爭道路予承購之住戶使用，縱其非房屋買賣契
    約之當事人，仍應受其承諾之拘束，不因其未於申請建照時
    簽立土地使用同意書而異。
  (四)綜上，系爭道路為江國昌同意提供予購買上海路167巷2、4
    、6、8號之住戶通行使用，則系爭土地之所有權行使即受有
    此項限制，被上訴人為江國昌之繼承人，繼承系爭土地後為
    土地之共有人，即應繼承此項權利上之限制。上訴人因系爭
    道路提供為住戶使用，乃鋪設柏油予以養護，係基於公益目
    的為之，並非將系爭道路置於其管領力下，且係為有效發揮
    系爭道路供通行之功能所為，核屬在被上訴人對系爭土地權
    利受限之範圍內為之，自無妨害被上訴人土地所有權可言。
四、從而，被上訴人本於所有權人之地位，依據民法第767 條之
    所有物返還請求權及除去妨害求權之規定，請求上訴人應將
    坐落系爭土地如附圖代號978-1所示面積116平方公尺之柏油
    路面鏟除，將土地返還予被上訴人及其他共有人全體，洵屬
    無據，不應准許。原審判命上訴人剷除路面、返還土地，並
    為假執行之宣告，自有未洽。上訴意旨指摘原判決不當，聲
    明廢棄改判，為有理由。自應由本院予以廢棄，改判如主文
    第2項所示。
五、兩造其餘攻擊防禦及未經援用之證據，經本院審酌後，認與
    本判決之論斷不生影響，爰不一一論駁，併予敘明。
六、據上論結，本件上訴為有理由。依民事訴訟法第450條、第
    78條，判決如主文。
中    華    民    國    98    年     3    月    31    日
                    民事第十一庭
                        審判長法  官  鄭雅萍
                              法  官  徐福晉
                              法  官  詹文馨
正本係照原本作成。
如不服本判決，應於收受送達後20日內向本院提出上訴書狀，其
未表明上訴理由者，應於提出上訴後20日內向本院補提理由書狀
（均須按他造當事人之人數附繕本）上訴時應提出委任律師或具
有律師資格之人之委任狀；委任有律師資格者，另應附具律師資
格證書及釋明委任人與受任人有民事訴訟法第466條之1第1 項但
書或第2項（詳附註）所定關係之釋明文書影本。
中    華    民    國    98    年    3     月    31    日
                              書記官  洪秋帆
附註：
民事訴訟法第466條之1（第1項、第2項）：
對於第二審判決上訴，上訴人應委任律師為訴訟代理人。但上訴
人或其他法定代理人具有律師資格者，不在此限。
上訴人之配偶、三親等內之血親、二親等內之姻親，或上訴人為
法人、中央或地方機關時，其所屬專任人員具有律師資格並經法
院認為適當者，亦得為第三審訴訟代理人。

司法院資訊處製作；財團法人民間司法改革基金會備份。
